【裁判字號】    95,重上,312
【裁判日期】    950906
【裁判案由】    給付買賣價金
【裁判全文】
臺灣高等法院民事判決                 95年度重上字第312號
上  訴  人  乙○○
            甲○○
共      同
訴訟代理人  洪銘徽律師
上  訴  人  丙○○
訴訟代理人  黃勝文律師
            李進成律師
            陳怡珍律師
上列當事人間請求給付買賣價金事件，上訴人對於中華民國95年
5月8日臺灣板橋地方法院94年度重訴字第 484號第一審判決各自
提起上訴，本院於95年 8月23日言詞辯論終結，判決如下：
    主      文
原判決第一項、第二項關於命上訴人丙○○給付上訴人乙○○新
台幣玖佰參拾柒萬玖仟肆佰元本息，及應給付上訴人甲○○新臺
幣伍佰伍拾參萬陸仟元本息部分，及該部分假執行之宣告，暨命
上訴人丙○○負擔訴訟費用之裁判均廢棄。
上開廢棄部分，上訴人乙○○、甲○○在第一審之訴及假執行之
聲請均駁回。
乙○○、甲○○之上訴駁回。
第一、二審訴訟費用，均由上訴人乙○○、甲○○負擔。
    事實及理由
一、本件上訴人乙○○、甲○○就其敗訴部分，原上訴聲明請求
    上訴人丙○○應再給付上訴人乙○○1,022,739元 、上訴人
    甲○○603,651元 ，及均自民國94年12月11日起算之法定遲
    延利息，嗣就法定遲延利息請求部分，減縮聲明自94年12月
    28 日起算，依民事訴訟法第446條第1項、第255條第1項第3
    款規定，應予准許，合先敘明。
二、上訴人乙○○、甲○○主張：對造上訴人丙○○於92年6月3
    日及同月5日分別以總價新臺幣（下同）93,709,400元及
    55,360,400元向乙○○、甲○○（下稱乙○○等二人）購買
    坐落台北縣板橋市○○段2261-8、2261-13、2261-14、2268
    、2274、2275、2276、2277、2278、2279、2280號等11筆土
    地（乙○○應有部分6/10、甲○○應有部分4/10；下稱系爭
    土地），乙○○等二人已於92年 8月間依約將系爭土地所有
    權移轉登記予丙○○，除一小部分土地為訴外人陳高軒等人
    占用外，並將大部分之土地交付丙○○使用，丙○○更於93
    年間以其所經營鴻源汽車股份有限公司（下稱鴻源公司）為
    起造人，取得主管機關所核發建造執造。詎關於乙○○部分
    ，丙○○迄未依買賣契約第3條第5項約定，於產權移轉登記
    完竣後27日內給付尾款9,379,400元予乙○○ ；關於甲○○
    部分，未依買賣契約第3條第4項約定，於繳清土地增值稅並
    查清欠稅後20日內給付尾款5,536,000元予甲○○ 。又丙○
    ○遲延給付上開尾款，乙○○、甲○○並得依買賣契約第 7
    條及第 3條第1項之約定，分別請求丙○○給付違約金937萬
    元，及5,536,000元 ，上開款項並經乙○○等二人於94年11
    月28日委請律師發函催告丙○○於文到10日內給付，丙○○
    已於94年11月30日收受，惟迄未遵期履行，乙○○等二人自
    得併請求丙○○賠償自94年12月11日起按年息5%計算之法定
    遲延利息等情。爰依買賣契約之法律關係請求丙○○分別給
    付乙○○、甲○○18,749,400元、11,072,000元，及均自94
    年12月28日起至清償日止，按年息5%計算之利息；並願供擔
    保，請准宣告假執行。
三、丙○○則以：系爭土地其中一部分遭訴外人陳高軒等人無權
    占有中，依民法第264條第1項規定，於乙○○等二人點交被
    占用土地前，伊本得行使同時履行抗辯權拒絕給付尾款。又
    兩造所訂買賣契約第 4條約定「本買賣標的之移交使用，甲
    、乙雙方約定：於本約第3條第4款價款給付同時以現場點交
    方式為之，逾期以違約論，又於移交使用前如有受人占用…
    …，概由乙方 (出賣人)負責排除或修復。」、第8條約定：
    「鑑界結果如有被占用情事，乙方（出賣人）應於產權移轉
    登記 2個月內負責排除，如逾期未辦妥則同意由甲方（買受
    人）自行處理，處理所需費用由乙方負擔，於尾款中優先扣
    抵，多退少補。」，乙○○等二人既於出賣系爭土地後未能
    排除他人無權占有而點交系爭土地予伊，且伊已依上開約定
    自行處理，訴請陳高軒等人拆屋還地，於該訴訟未確定前，
    無法估算扣抵費用後是否尚有餘款給付乙○○等二人，則乙
    ○○等二人於上開訴訟未確定前請求給付，於法即屬無據。
    又乙○○等二人無法履行點交土地之義務，係可歸責於己之
    事由，伊不負遲延責任，渠等請求給付違約金，亦難謂正當
    等語置辯。並答辯聲明求為駁回乙○○等二人在第一審之訴
    。
四、原審判命丙○○應給付乙○○9,379,400元、甲○○
    5,536,000元 ，及均自94年12月11日起至清償日止按年息百
    分之五計算之利息，而駁回乙○○、甲○○其餘之請求。乙
    ○○等二人就其敗訴部分其中一部分聲明不服，上訴聲明求
    為判決：丙○○應再給付乙○○1,022,739元 、給付甲○○
    603,651元 ，及均自94年12月28日起至清償日止按年息百分
    之五計算之利息。其餘敗訴部分未聲明不服，已告確定；丙
    ○○就其敗訴部分聲明不服，求為廢棄原判決所命上開之給
    付，並駁回乙○○等二人在第一審之訴。兩造就對造之上訴
    ，均答辯聲明求為駁回上訴。
五、兩造不爭執之事項：
(一)、乙○○於92年 6月3日就系爭土地應有部分10分之6與丙○
      ○簽訂土地買賣契約，關於價金之給付，其中第3條第4項
      約定：產權移轉登記完竣後七日內，甲方(即丙○○)應再
      給付乙方 (即乙○○)3000 萬元．．．同條第 5項約定：
      「前項價款給付後二十日內，甲方應一次付清乙方尾款
      9,379,400元。」關於買賣標的之移交，第4條約定：於本
      約第 3條第 (5)項價款給付同時以現場點交方式為之，逾
      期則以違約論。又於移交使用前如有受人佔用．．．概由
      乙方負責排除或修復。第8條特約事項約定：(1)本約買賣
      土地之移交使用，乙方應負責辦理鑑界點交，費用由乙方
      負擔。( 2)依前項鑑界結果如有被佔用事，乙方應於產權
      移轉登記完竣後二個月內負責排除，如逾期未辦妥，則同
      意由甲方自行處理，處理所需費用由乙方負擔，於尾款中
      優先抵扣，多退少補。甲○○與丙○○於92年6月5日就系
      爭土地應有部分10分之 4與丙○○簽訂土地買賣契約，關
      於價金之給付，其中第3條第3項約定：「乙方繳清土地增
      值稅並查清欠稅同時， 甲方應再給付乙方2768萬零300元
      。」同條第 4項約定：「前項價款給付後20日內，甲方應
      一次付清乙方尾款553萬6千元 。」，其餘第4條關於買賣
      標的之移交，及第 8條特約事項之內容均與前開乙○○與
      丙○○所約定之內容相同，不再贅述。
(二)、丙○○已依買賣契約規定給付第3條第1項第至第 4項之買
      賣價金，僅餘尾款93,708,400元尚未給付；甲○○已給付
      第3條第1項至第3項之買賣價金，僅餘尾款5,536,400元未
      給付。
(三)、乙○○等二人於94年11月28日委請律師發函催告請於文到
      10日內給付尾款及違約金，丙○○已於94年11月30日收受
      ，並有律師函及回執各一份在卷可佐。
(四)、乙○○等二人出售之系爭土地，其中一部分遭訴外人陳高
      軒等人無權占用，因乙○○等二人無法排除，渠等二人同
      意由丙○○自行處理，目前由丙○○對陳高軒等人提起拆
      屋還地之訴訟，該訴訟尚未終結。）。
六、乙○○等二人主張：依契約第3條第5項之約定，丙○○應給
    付乙○○之尾款應於前項價款（即產權移轉登記完竣後七日
    ）20日內一次付清，應給付甲○○之尾款應於前項價款（即
    繳清土地增值稅並查清欠稅時）後20日內一次付清，詎丙○
    ○於到期後拒不給付尾款，渠等自得本於買賣契約關係請求
    丙○○給付尾款等語。丙○○則抗辯：依契約第4條及第8條
    規定，尾款應於丙○○排除第 3人占用，取得土地占有後，
    丙○○始有給付義務，乙○○等二人於第 3人占用尚未排除
    前提起本訴，履行期尚未屆至，伊得拒絕給付等語置辯。是
    以本件首應審究之重點為：乙○○等二人未點交系爭土地予
    丙○○使用前，丙○○可否主張同時履行抗辯權？丙○○給
    付尾款之期限是否屆至？爰分論如下：
(１)按因契約互負債務者，於他方當事人未為對待給付前，得拒
    絕自己之給付，民法第 264條定有明文。經查：乙○○與丙
    ○○簽訂土地買賣契約，關於價金之給付，其中第3條第4項
    約定：產權移轉登記完竣後7日內，甲方 (即丙○○)應再給
    付乙方 (即乙○○)3000 萬元．．．同條第 5項約定：「前
    項價款給付後20日內， 甲方應一次付清乙方尾款9,379,400
    元。」，關於系爭土地之移交，第4條約定：於本約第3條第
    ( 5)項價款給付同時以現場點交方式為之，逾期則以違約論
    。又於移交使用前如有受人佔用．．．概由乙方負責排除或
    修復。依上開之約定，丙○○應於乙○○等二人點交系爭土
    地移交丙○○使用之同時給付尾款，且如於移交使用前如有
    受人佔用，概由乙○○等二人負責排除或修復之。甲○○與
    丙○○於92年 6月5日就系爭土地應有部分10分之4與丙○○
    簽訂土地買賣契約，關於價金之給付，其中第3條第3項約定
    ：「乙方繳清土地增值稅並查清欠稅同時，甲方應再給付乙
    方2768萬零300元。」同條第4項約定：「前項價款給付後20
    日內，甲方應一次付清乙方尾款553萬6千元。」，以上約定
    有系爭買賣契約在卷為憑。依上開之約定，丙○○固應於產
    權移轉後27日或繳清土地增值稅同時給付尾款，然需以系爭
    土地同時點交為其前提要件，本件乙○○等二人既因部分土
    地為訴外人陳高軒等人佔用，無法於尾款交付時同時點交予
    丙○○使用，則依民法第264條第1項之規定，丙○○自得行
    使同時履行抗辯權，於乙○○等二人未點交系爭土地前拒絕
    給付尾款。
(２)次查兩造所訂之不動產買賣契約書第八條約定「本約買賣土
    地之移交使用，乙方（即乙○○等二人）應負責辦理鑑界點
    交，費用由乙方負擔。依前項鑑界結果如有被佔用情事，乙
    ○○等二人應於產權移轉登記完竣後二個月內負責排除，如
    逾期未辦妥，則同意由甲方（即丙○○）自行處理，處理所
    須費用由乙方負擔，於尾款中優先抵扣，多退少補。」，依
    上開之約定，乙○○等二人非惟負有鑑界點交買賣標的不動
    產予丙○○之義務，且如系爭買賣標的有被佔用之情況，負
    有於二個月內排除之義務，如逾期未為排除，則同意委任由
    丙○○處理之。上開約定，係為避免乙○○等二人故意延滯
    未排除他人之侵害，致造成丙○○之損失，故特別約定乙○
    ○等二人應於二個月排除他人之侵害，如未排除，則委由丙
    ○○介入處理，以求儘速解決，避免損害擴大，該項特約非
    為免除乙○○等二人之點交及排除侵害之義務所為約定，是
    以原審認「本件已罹２個月期限，目前進至丙○○自行處理
    階段，交付買賣標的物義務已經丙○○免除」云云，顯係曲
    解契約之真義，蓋如此解釋結果，豈非謂乙○○等二人怠於
    履行排除侵害之義務，反而可獲得免除如期點交系爭土地之
    義務，則不啻鼓勵乙○○等二人故意不履行排除侵害之義務
    ，顯然有失公平法則。故本院綜合兩造買賣契約第4條及第8
    條之文義解釋，認為尾款之給付期限應作如下解釋：尾款之
    給付期限，原則在產權移轉登記完竣後七日或繳清土地增值
    稅並查清欠稅時之二十日內一次付清，但尾款之交付應與土
    地之點交同時為之，如乙○○等二人無法如期點交土地，則
    尾款之給付期限延至系爭土地點交完成之時同時為之，且乙
    ○○等二人應依特約第 8條之規定，於產權移轉登記完竣後
    二個月內負責排除，如逾期未辦妥，則同意由丙○○自行處
    理，處理所需費用由乙○○等二人負擔，並於尾款中優先抵
    扣，多退少補。茲乙○○等二人既不否認系爭部分土地現為
    陳高軒等人無權佔有中，系爭土地尚未點交完畢，且丙○○
    對陳高軒等人起訴拆屋還地之訴訟尚未判決確定，則丙○○
    能否排除第三人之佔有而取得系爭土地使用？尚屬未定之天
    ，則乙○○等二人請求丙○○給付尾款之期限尚未屆至，其
    於系爭土地尚未點交前即請求給付尾款，即屬無理由，自不
    應准許。
(３)乙○○等二人雖另主張本件土地買賣之面積為1212平方公尺
    ，遭第三人佔用之土地面積僅為46.67平方公尺 ，不到25分
    之 1，而丙○○於92年8月8日將系爭土地賣予第三人鴻源汽
    車股份有限公司，該公司亦已請領建築執照並興建完成使用
    ，是丙○○再主張同時履行抗辯權拒絕給付高達10分之 1之
    尾款，亦顯然違背誠實及信用方法，依民法第264條第2項之
    規定，亦屬無據。惟查乙○○等二人既未將部分土地交付丙
    ○○，顯然未按債之本旨履行債務，丙○○拒絕部分價金之
    給付，乃其權利之正當行使，自無違背誠實及信用方法可言
    。
七、乙○○等二人既未將系爭土地點交予丙○○，依前揭之說明
    ，丙○○尚無給付尾款之義務，故丙○○拒絕給付尾款即無
    違約可言，從而，乙○○等二人主張除沒收丙○○已付價款
    外，並請求相當於尾款數額之違約金，即非正當，此部分之
    請求，亦屬無據，不應准許。
八、綜上，乙○○等二人本於買賣契約關係請求丙○○給付前開
    尾款，及違約金，並加計遲延利息，均屬無據，原審未察，
    就買賣價金尾款部分，判命丙○○給付上訴人乙○○玖佰參
    拾柒萬玖仟肆佰元，給付上訴人甲○○伍佰伍拾參萬陸仟元
    ，並均加計利息，於法尚有未合，丙○○上訴論旨指摘原判
    決關於此部分為不當，自屬有理由，應由本院將此部分廢棄
    ，並駁回乙○○等二人在第一審之訴。關於違約金部分，原
    審駁回乙○○等二人之請求，核無不合，乙○○等二人上訴
    仍執前詞，指摘原判決不當，非有理由，應駁回其上訴。
九、兩造其餘主張或攻擊防禦方法，與本件判決之結果無涉，爰
    不逐一論列說明。
十、結論：乙○○、甲○○之上訴為無理由、丙○○之上訴為有
    理由，依法判決如主文。
中    華    民    國    95    年    9     月    6     日
                    民事第十二庭
                        審判長法  官  張宗權
                              法  官  陳忠行
                              法  官  陳永昌
正本係照原本作成。
乙○○等二人如不服本判決，應於收受送達後20日內向本院提出
上訴書狀，其未表明上訴理由者，應於提出上訴後20日內向本院
補提理由書狀（均須按他造當事人之人數附繕本）上訴時應提出
委任律師或具有律師資格之人之委任狀；委任有律師資格者，另
應附具律師資格證書及釋明委任人與受任人有民事訴訟法第466
條之1第1項但書或第2項（詳附註）所定關係之釋明文書影本。
中    華    民    國    95    年    9     月    6     日
                              書記官  劉美垣
附註：
民事訴訟法第466條之1（第1項、第2項）：
對於第二審判決上訴，上訴人應委任律師為訴訟代理人。但上訴
人或其他法定代理人具有律師資格者，不在此限。
上訴人之配偶、三親等內之血親、二親等內之姻親，或上訴人為
法人、中央或地方機關時，其所屬專任人員具有律師資格並經法
院認為適當者，亦得為第三審訴訟代理人。


司法院資訊處製作；財團法人民間司法改革基金會備份。
